【裁判字號】    89,重上,298
【裁判日期】    891107
【裁判案由】    解除契約
【裁判全文】
臺灣高等法院民事判決  八十九年度重上字第二九八號
上  訴  人    巳○○○
              己○○
              壬○○
              辛○○
              子○○
              戊○○
              癸○○
              庚○○
              卯○○
              丙○○○
              寅○○
              丑○○
              辰○○
              甲○○
              丁○○○
右十五人共同
訴訟代理人    李建民律師
被 上 訴人    乙  ○      住台北縣新店市○○○路十六號
訴訟代理人    謝新平律師
右當事人間請求解除契約事件，上訴人對於中華民國八十九年五月十一日台灣台北地
方法院八十八年度重訴字第二五三五號第一審判決提起上訴，本院判決如左：
    主    文
上訴駁回。
第二審訴訟費用由上訴人連帶負擔。
    事    實
甲、上訴人方面：
壹、聲明：
一、原判決廢棄。
二、被上訴人在第一審之訴及假執行之聲請均駁回。
三、第一、二審訴訟費用由被上訴人負擔。
貳、陳述：除與原判決記載相同者，茲引用之外，補稱：
一、被上訴人之被繼承人王棕於民國四十二年間將系爭坐落台北縣新店市○○段塗潭
    小段八一、八三、八七、八八、八九、九七、九十、九八、九九及一０四地號之
    耕地共九筆，出租予上訴人之被繼承人黃乖，嗣被繼承人黃乖死亡後，由上訴人
    繼續耕作，並於系爭耕地上種植竹子、蔬菜、茭白筍、柚子及蓮霧等農作物，並
    按年給付租金予地主，有已呈附原審卷之照片廿六張可證，綜觀照片上之竹子、
    柚子、蓮霧均已種植好幾年，甚至十年以上，足證系爭耕地並無廢耕或荒蕪之事
    實，被上訴人任意主張所謂上訴人不自任耕作，完全不實。
二、被上訴人之被繼承人王棕於民國五十二年十一月一日與黃生發簽訂建築基地使用
    合約書，同意黃生發於「系爭耕地靠山邊之八十九地號土地」建築房屋作為住宅
    使用，有建築物基地使用合約書可證，嗣原審諭命新店地政事務所測量結果房屋
    係坐落八十三地號而非八十九地號，此部分房屋使用之地號與建築物基地使用合
    約不符，純因被上訴人之被繼承人王棕之錯誤，與上訴人無關，茲詳述如左：
  (一)依建物基地使用合約書第一條載明：「建築物使用基地坐落台北縣新店鎮○○○
    ○○段捌拾玖號（靠山邊）。」云云，上訴人被繼承人黃乖係佃農，未受正規教
    育，均不識字，且本件多筆承租土地為地主所有，究竟何地號土地坐落何位置，
    地主比佃農熟悉，佃農只知耕作土地位置，根本不知土地地號，故有關房屋坐落
    基地地號，純由地主王棕表示，本件建築物基地使用合約書第一條除標明地號為
    八十九號外，另於其下括弧表示為「靠山邊」地號，本件合約上表明「靠山邊」
    之真意即在避免地號誤載之糾紛，而事實上靠山邊之承租土地地號為「八十三號
    」，並非「八十九地號」，可見本件建築物基地使用合約記載八十九地號係記載
    錯誤，上訴人甲○○自始即在靠山邊之八十三地號土地翻修房屋，並非任意擴建
    興建房屋。
  (二)上訴人甲○○等被繼承人黃生發自始即在靠山邊之八十三地號土地興建房屋，民
    國五、六十年地主每年前來收取稻谷租金已知黃生發建屋位置係坐落於靠山邊土
    地（即測量為八十三地號，而非八十九地號），被上訴人被繼承人王棕、林乞就
    黃生發建屋位置及面積於每年收租時均未表示異議，可見地主已同意黃生發使用
    土地範圍至明，且民國五、六十年間幫忙割稻之證人連萬福均曾看見地主前來收
    取稻租而在場親聞。
三、退一步言，縱令上訴人於八十二年在系爭八十三地號土地上翻修房屋變更農地原
    有性質屬實，兩造間原租約自八十二年向後失其效力，嗣原出租人林乞於八十三
    年九月六日以新店十七支局第三八六號存證信函要約上訴人重新訂約，並收受上
    訴人給付之八十三年度租金，兩造間已更新訂定成立不定期租賃契約：
  (一)按耕地三七五減租條例第十六條第二項所謂原訂租約無效，係指承租人違反前項
    所定不自任耕作或轉租之限制時，原訂租約無待於另為終止表示，當然向後失其
    效力，租賃關係因而歸於消滅而言。最高法院八十年台再字第十五號判例定有明
    文。
  (二)系爭房屋早於被上訴人八十二年三月廿七日發函催告時即已興建完工，假如上訴
    人甲○○在八十三地號土地上翻修房屋變更農地原有性質，揆諸前揭最高法院判
    例意旨，兩造間原有租賃關係於八十二年三月廿七日被上訴人發函通知時，原訂
    租約己向後失其效力，兩造間原租賃關係因而歸於消滅，無庸由被上訴人或原出
    租人林乞另有終止表示，被上訴人辯稱八十二年三月廿七日無終止租約之表示，
    原租約仍存在乙節，要無足取。
  (三)假若上訴人有不自任耕作及違約建屋情事，自被上訴人於八十二年三月廿七日以
    存證信函通知時起，該租約即已無效而不存在。嗣原出租人林乞（即被上訴人乙
    ○之被繼承人）於八十三年八月五日及八十三年六月九日分別以新店郵局第十七
    局第一一六號及三八六號存證信函要約上訴人續租，並由被上訴人原審訴訟代理
    人王再傳於八十四年一月廿五日向上訴人收取系爭土地八十三年度租金，原出租
    人林乞顯然同意上訴人繼續於系爭土地上耕作及於八十三地號土地上房屋繼續居
    住使用，本件租約已因更新訂定而成為不定期租賃，被上訴人請求返還土地，顯
    無理由。
四、且租賃之訂定不以書面為必要，本件兩造間已更新訂定成立不定期租賃關係，原
    出租人林乞之回復原狀請求權，自不因林乞於八十五年十二月二十四日以五六七
    號信函催告而回復其效力，該第五六七號存證信函已無任何實質效力可言。又被
    上訴人為林乞之繼承人，自應受原出租人林乞與上訴人更新訂立之不定期租賃關
    係之拘束，被上訴人任意主張所謂終止租約，於法不合。
五、又被上訴人拒收租金後，上訴人已分別提存八十四年、八十五年、八十六年、八
    十七年、八十八年度租金，有提存書二份可考，兩造間於八十三年有關系爭土地
    更新訂定之不定期租賃關係仍有效存在，被上訴人自不得再執八十三年訂約前已
    不存在之舊租約而請求返還土地。
乙、被上訴人方面：
壹、聲明：
一、請求駁回上訴。
二、上訴費用由上訴人負擔。
貳、陳述：除與原判決記載相同者，茲引用之外，補稱：
一、被上訴人之被繼承人王棕於民國四十二年一月間，將座落台北縣新店市○○段塗
    潭小段八一、八三、八七、八八、八九、九七、九八、九九、一０四地號九筆耕
    地出租上訴人之被繼承人黃乖耕作，並按三七五減租條例以耕地產物收獲總量三
    百七十五計算租金，後來黃乖六十一年死亡，由上訴人之被繼承人黃生發繼續耕
    作，並未變換租約，黃生發在七十二年死亡後，上訴人就很少耕作陸續搬到市區
    討生活，偶而回來採收筍讓農作物自生自滅，到了八十二年間即沒有再耕作，雜
    草叢生，有照片可證，還將一部分耕地轉租訴外人李澤麟興建房屋使用，經被上
    訴人發現報警及向縣政府檢舉而被拆除屋頂。被上訴人之被繼承人林乞在八十二
    年發現其耕地沒有耕作，還將耕地出租他人興建房屋，而在八十二年三月二十七
    日以第五十七號信函通知停止施工，回復原狀，並無終止租約之表示，因上訴人
    沒有回復原狀，林乞再於八十三年六月九日以三八六號信函通知前來會同辦理重
    新訂立租約，否則視為放棄繼承權終止租約，亦無結果，林乞又於八十三年八月
    五日以第一一六號信函通知會同辦理重新訂租，上訴人均置之不理。而上訴人突
    然在八十四年一月二十五日交付八十三年之租金，由王再傳代收，因王再傳不知
    詳情逕予收受。但上訴人違反耕地租約之事實仍然存在。退一步言之，縱屬有收
    取租金，不代表同意將耕作變更使用及同意廢耕，何況林乞在八十五年十二月十
    四日以五六七號信函通知上訴人請文到二十日內前來辦理租約變更手續，並回復
    原狀使用農耕用途，如未限期內改善辦理應有手續，本人將依租約相關條款向市
    公所辦理終止租約手續，上訴人也置若罔聞，八十六年林乞死亡，被上訴人繼承
    後，見耕地沒有耕作雜草叢生，還建有房屋即在八十七年向市公所申請調解，以
    被上訴人已違反耕地租約終止租約收回耕地。從以上經過情形，證明上訴人已違
    反耕地租約不再耕作，不因收取八十三年之租金就將存在之違約事實變為合法，
    何況上訴人沒有回復原狀拆除房屋及回復耕作之事實，今上訴人強調八十三年收
    取租金及將租金提存，認為租約仍然存在，但三七五租約一直就沒有變更，並無
    定期不定期之情形，而且上訴人並沒有回復耕作，出租人自得隨時終止租約。
二、上訴人之被繼承人黃生發為了耕作方便，在五十二年被上訴人同意其建一間十二
    坪農舍使用，黃生發死亡後上訴人不但沒有耕作還將承租之耕地租給他人興建房
    屋使用，面積達一五二平方公尺，顯已違反三七五減租條例第十六條之規定，不
    自任耕作，又轉租他人，原訂租約應為無效，所以請求准予返還租賃物收回自耕
    。
三、查上訴人將承租之土地不為耕作，任其荒蕪，有信函及照片為證，不但不為耕作
    還將租賃物提供李澤麟興建樓房，上訴人甲○○自稱，我有和李澤麟簽約，我可
    以叫他搬走，搬還我，我本人是沒有住在那，孩子也把公媽（祖宗牌位）請出去
    了，人家說神明公媽請出去後，就不能再請回來，他們都搬出去，沒有耕作了，
    有錄音為證，至於上訴人表示有耕作並提出照片為證，那是上訴人經被上訴人終
    止租約後，為圖挽回有耕作之事實，才進行整理，實不足推翻廢耕之事實。因上
    訴人廢耕所以被上訴人依法終止租約收回耕地。
四、上訴人不論將耕地轉租他人興建樓房或自己將耕地變更使用興建樓房都是違反耕
    地三七五減租條例第十六條第一項之規定，查被上訴人為了上訴人之耕作方便使
    用同意其在農地興建一間十二坪農舍使用，後來竟將耕地提供李澤麟興建樓房，
    變更耕地使用，被上訴人自得終止租約收回土地有判決及司法座談會可供參改。
五、上訴人主張雙方為不定期租賃，在上訴人興建樓房後，還收取租金同意其變更使
    用，但查三七五減租條例規定租佃期間不得少於六年，已無不定期限之耕地租賃
    存在（七十三年台上字第二二○四號判決），所以雙方租約無更新之情事，又上
    訴人之廢耕及轉租第三人興建樓房或自己興建樓房為確定之事實，雖被上訴人於
    表示終止租約後，又收受上訴人給付之地租，應認為被上訴人有繼續出租之意思
    ，然上訴人之違約行為，仍依然存在，不能因被上訴人將系爭耕地繼續出租與上
    訴人，遂認為可阻卻轉租之違法性（六十二年度台上字第一五五四號判決參考）
    。所以上訴人之上訴無理由請求依法駁回上訴，以維護權益。
    理    由
一、本件被上訴人起訴主張：坐落於台北縣新店市○○段塗潭小段八一、八三、八七
    、八八、八九、九七、九八、九九、一○四等地號九筆土地為伊所有，於四十二
    年間由伊之被繼承人王棕出租予上訴人之被繼承人黃乖，租金依出產物收獲總量
    三百七十五計算。上訴人於繼承上開土地之租賃關係後，自八十二年間起即不自
    任耕作，將土地之一部分轉租予李澤麟興建房屋使用；而被上訴人之被繼承人當
    初承諾黃乖建屋使用之土地為八九地號，使用面積十二坪，詎上訴人竟於八三地
    號土地上興建一五二平方公尺之房屋，其行為顯已違反耕地三七五減租條例第十
    六條約定，租約無效；又上訴人除將系爭八三地號土地違法出租外，另其餘各筆
    土地自八十二年起即未再自任耕作，亦有廢耕情事，被上訴人自得收回耕地因而
    請求上訴人將系爭土地返還予被上訴人之判決。
    上訴人則以：系爭耕地自上訴人等繼承後，並無廢耕及轉租之情事；而系爭土地
    興建之房屋，係經被上訴人之被繼承人同意，並有建築物基地使用合約書可證，
    嗣經測量結果房屋係坐落八十三地號而非八十九地號，此部分房屋使用之地號與
    建築物基地使用合約不符，純因被上訴人之被繼承人王棕之錯誤，與上訴人無關
    ，且縱令上訴人於八十二年在系爭八十三地土地上翻修房屋變更農地原有性質屬
    實，兩造間原租約自八十二年向後失其效力，嗣出租人之繼承人林乞於八十三年
    九月六日以新店十七支局第三八六號存證信函要約上訴人重新訂約，並收受上訴
    人給付之八十三年度租金，兩造間已更新訂定成立不定期租賃契約，被上訴人自
    不得請求返還土地等語，資為抗辯。
二、查被上訴人起訴主張：坐落於台北縣新店市○○段塗潭小段八一、八三、八七、
    八八、、八九、九七、九八、九九、一○四等地號九筆土地為被上訴人所有，於
    四十二年間由被上訴人之被繼承人王棕出租予上訴人之被繼承人黃乖，租金依出
    產物收獲總量三百七十五計算。上訴人於繼承上開土地之租賃關係後，自八十二
    年間起即不自任耕作，將土地之一部分轉租予李澤麟興建房屋使用；而被上訴人
    被繼承人當初承諾上訴人甲○○之被繼承人黃生發建屋使用之土地為八九地號，
    使用面積十二坪，詎上訴人竟於八三地號土地上興建一五二平方公尺之房屋，其
    行為顯已違反耕地三七五減租條例第十六條約定，租約無效；又上訴人除將系爭
    八三地號土地違法出租外，另其餘各筆土地自八十二年起即未再自任耕作，亦有
    廢耕情事，上訴人自得收回耕地之事實，業據提出土地登記謄本、租賃契約書為
    證。然被上訴人主張上訴人不自任耕作，違法轉租系爭土地予他人，興建房屋使
    用，且有廢耕情事，為上訴人所否認，並以前開情詞置辯。經查：被上訴人被繼
    承人王棕於五十二年十一月一日同意上訴人甲○○之被繼承人黃生發於系爭八九
    地號使用十二坪靠山邊土地建築房屋，此有兩造所不爭之合約書可參，然上訴人
    實際興建之房屋卻坐落於八三地號土地上，面積一五二平方公尺之事實，業經原
    審會同測量勘驗屬實，有台北縣新店地政事務所土地複丈成果圖在卷足憑。上訴
    人雖辯稱：依建物基地使用合約書第一條載明：「建築物使用基地坐落台北縣新
    店鎮○○○○○段捌拾玖號（靠山邊）。」云云，上訴人被繼承人黃乖係佃農，
    未受正規教育，並不識字，且本件多筆承租土地為地主所有，究竟何地號土地坐
    落何位置，地主比佃農熟悉，佃農只知耕作土地位置，根本不知土地地號，故有
    關房屋坐落基地號，純由地主王棕表示，本件合約上表明「靠山邊」之真意即在
    避免地號誤載之糾紛，而事實上靠山邊之承租土地地號為「八十三號」，並非「
    八十九地號」，可見本件建築物基地使用合約記載八十九地號係記載錯誤，上訴
    人甲○○自始即在靠山邊之八十三地號土地翻修房屋，並非任意擴建興建房屋云
    云，並舉證人連萬福以附合其說詞。惟查證人連萬福僅能證實現在房屋與黃生發
    當時興建之地點相同，並無法證明黃生發在五、六十年，經被上訴人或其被繼承
    人同意，興建目前存在之廣達一五二平方公尺（四十六坪）房屋。上訴人主張黃
    生發只是興建十二坪屋舍，惟興建四十六坪房屋是八十二年間的事情，被繼承人
    黃生發早已死亡，而且被上訴人之夫林乞於八十二年發現後曾以存證信函通知上
    訴人停止施工回復原狀，況上訴人在調解時也承認在翻修時並未通知地主知悉等
    語，業據提出與所述相符之存證信函為證，並有台北縣政府耕地租佃委員會調處
    程序筆錄在卷可稽。上訴人甲○○事後未經被上訴人同意加蓋，顯逾被上訴人被
    繼承人同意興建房屋使用之範圍，則被上訴人主張上訴人違約使用系爭耕地，即
    非無據。
三、按「承租人應自任耕作，並不得將耕地全部或一部轉租於他人。承租人違反前項
    規定時，原訂租約無效，得由出租人收回自行耕種或另行出租。」耕地三七五減
    租條例第十六條第一項定有明文。又按耕地三七五減租條例第一條所謂耕地租佃
    ，即土地法第一百零六條所稱之耕地租用，係指以自任耕作為目的，約定支付地
    租，使用他人之農地而言。故耕地租賃，承租人應以耕地供耕作之用。如承租人
    變更耕作之使用目的，改充耕作以外之使用目的，即屬不自任耕作。故承租人未
    經出租人之同意，興建房屋，致變更農地原有性質，自屬違反耕地租佃契約，不
    自任耕作。上訴人未依約定使用系爭耕地，逕將其中系爭八三地號土地用以擴建
    房屋，致變更農地原有性質，即屬違反耕地租佃契約，為不自任耕作，原定租約
    ，自屬無效。又耕地三七五減租條例第十六條一項所謂原定租約無效，係指全部
    租約無效，是如同一租約有數筆土地，承租人就其中一筆或數筆不自任耕作，原
    訂租約均為全部無效，最高法院六十六年台上字第七六一號著有判例可稽。系爭
    三七五租約，係就系爭九筆土地訂立一個耕地租約，上訴人將其中八三地號土地
    擴建房屋，有不自任耕作之情形，則不問系爭八一、八七、八八、八九、九七、
    九八、九九、一○四號另八筆土地是否有不自任耕作或廢耕之情形，全部租約均
    屬無效，被上訴人自得全部收回。
四、上訴人上訴後雖又辯稱，兩造間原租約自八十二年向後失其效力，嗣原出租人林
    乞於八十三年九月六日以新店十七支局第三八六號存證信函要約上訴人重新訂約
    ，並收受上訴人給付之八十三年度租金，兩造間已更新訂定成立不定期租賃契約
    云云。惟查「耕地三七五減租條例施行後，耕地租佃期間，最短應為六年，已無
    不定期限之耕地租賃存在，此項原則並不因租約當事人有相反之主張或未經訂立
    書面契約而受影響。」最高法院七十三年台上字第二二○四號著有判決可稽，上
    訴人辯稱雙方租約已更新為不定期租賃契約云云，已非可採。且查被上訴人之被
    繼承人林乞在八十二年發現上訴人耕地沒有耕作，還在耕地興建房屋，而於八十
    二年三月二十七日以第五十七號信函通知上訴人停止施工，回復原狀。因上訴人
    沒有回復原狀，林乞再於八十三年六月九日以三八六號信函通知前來會同辦理重
    新訂立租約，否則視為放棄繼承權終止租約，亦無結果，林乞又於八十三年八月
    五日以第一一六號信函通知會同辦理重新訂租，上訴人均置之不理。林乞再於八
    十五年十二月十四日復以五六七號信函通知上訴人請文到二十日內前來辦理租約
    變更手續，並回復原狀使用農耕用途，如未限期內改善辦理應有手續，本人將依
    租約相關條款向市公所辦理終止租約手續，上訴人也置若罔聞，八十六年林乞死
    亡，被上訴人繼承後，見耕地沒有耕作雜草叢生，還建有房屋，即在八十七年向
    市公所申請調解，以被上訴人已違反耕地租約主張終止租約請求收回耕地，有上
    開存證信函及耕地租佃委員會調處程序卷宗可證。從以上經過情形，證明兩造間
    並未就重新訂租達成合意，換言之，對於是否另重新訂立新租約，租金如何計算
    ，租地範圍，有無其他特別條件，兩造並未商談協議，自不可能達成意思表示合
    致，依民法第一百五十七條規定，被上訴人縱曾有會同辦理重新訂租之要約，亦
    已失其效力。又查上訴人雖曾突然在八十四年一月二十五日交付八十三年之租金
    ，由王再傳代收，因王再傳不知詳情逕予收受。但上訴人違反耕地租約之事實仍
    然存在。退一步言之，縱屬有收取租金，不代表同意將耕作變更使用及同意廢耕
    ，何況上訴人沒有回復原狀拆除房屋及回復耕作之事實，上訴人之違約行為，依
    然存在，不因王再傳代收取八十三年之租金就將存在之違約事實變為合法。且由
    嗣後林乞又於八十五年十二月十四日復以信函通知上訴人回復原狀使用農耕用途
    等情觀之，被上訴人亦可能係以收取損害金之意思收受王再傳轉交之金錢，不能
    執此遽認兩造已因此達成重新訂租之合意。被上訴人執此抗辯，仍非可採。
五、從而被上訴人以系爭租約無效，訴請上訴人返還系爭土地，自屬有據，應予准許
    。是則原審判命上訴人返還系爭土地，於法並無不合。上訴意旨指摘原判決不當
    ，求予廢棄改判，為無理由，應予駁回其上訴。
六、本件被上訴人依建造房屋租約無效之法律關係，請求上訴人返還系爭土地，既已
    獲准許，則被上訴人另主張上訴人不自任耕作即廢耕而請求，即無庸予以審究。
    且本件判決之基礎已臻明確，兩造其餘之攻擊、防禦方法及舉證，經審酌後認與
    判決結果無影響，爰不一一予以論列，併此敘明。
七、據上論結，本件上訴為無理由，爰判決如主文。
中      華      民      國    八十九    年      十一      月      七    日
                                臺灣高等法院民事第六庭
                                    審判長法  官  吳  欲  君
                                          法  官  陳  博  享
                                          法  官  藍  文  祥
右正本係照原本作成。
如不服本判決，應於收受送達後二十日內向本院提出上訴書狀，其未表明上訴理由者
，應於提出上訴後二十日內向本院補提理由書狀（均須按他造當事人之人數附繕本）
上訴時應提出委任律師或具有律師資格之人之委任狀；委任有律師資格者，另應附具
律師及格證書及釋明委任人與受任人有民事訴訟法第四百六十六條之一第一項但書或
第二項（詳附註）所定關係之釋明文書影本。
中      華      民      國    八十九    年      十一    月        八    日
                                          書記官  吳  鎮  鑫
附註：
民事訴訟法第四百六十六條之一（第一項、第二項）：
對於第二審判決上訴，上訴人應委任律師為訴訟代理人。但上訴人或其法定代理人具
有律師資格者，不在此限。
上訴人之配偶、三親等內之血親、二親等內之姻親，或上訴人為法人、中央或地方機
關時，其所屬專任人員具有律師資格並經法院認為適當者，亦得為第三審訴訟代理人
。


司法院資訊處製作；財團法人民間司法改革基金會備份。
